行　政　法　院　判　決　　　　　　　　　　　　　八十八年度判字第一七九五號
　　原　　　告　甲○○
　　被　　　告　財政部高雄市國稅局
右當事人間因綜合所得稅事件，原告不服行政院中華民國八十七年八月二十八日台八
七訴字第四二五六四號再訴願決定，提起行政訴訟。本院判決如左︰
　　主  文
原告之訴駁回。
　　事  實
緣原告民國八十二年度綜合所得稅結算申報，被告以其漏報取自國防部中山科學研究
院（以下簡稱中科院）之薪資所得計新台幣（下同）二八九、八七二元，乃核定補徵
稅額一四、八七三元。原告不服該薪資所得部分，申請復查結果，未准變更，提起訴
願、再訴願均遭駁回，遂提起本訴。茲摘兩造訴辯意旨於次：
原告起訴意旨略謂︰一、本訴狀之依據：原告根據八十七年十月二日立法院二讀通過
行政訴訟法修正案之內容。「行政訴訟採公開審理二級二審制，並採公開審理言詞辯
論方式進行，不得逕以書面審理，訴願審議委員會之委員一半需由社會公正人士，學
者，專家擔任，增列利害迴避條款，訴願人可以申請調查證據及調閱公文，陳述意見
進行言詞辯論，以補書面之不足」，請鈞院依據新修正版之行政訴訟法辦理本訴訟案
件。二、行政院決定書的不當。不論財政部訴願決定書抑或行政院決定書之所以駁回
原告訴願、再訴願的理由，不外乎三點：（一）「中科院給付非軍職員工之「品位加
給」及「技術津貼」之所得，屬經常性補助費給與，且依職等按月定額支給，為提供
勞務所取得之報酬」，故應屬所得稅法第四條第八款但書所謂之「提供勞務所取得之
報酬」及第十四條第一項第三類之「薪資」，而非第四條第八款本文之「研究補助費
」，因而「乃屬應課稅之薪資所得」。（二）「原處分機關發單補徵稅款，並未逾前
揭稅捐稽徵法第二十一條所定核課期間，所稱基於信賴利益不宜追溯徵補等節，殊無
足採。」（三）行政院決定書中引年判字第一二號及七五號等判決為支持其論理之
依據。原告以為右訴此三點理由在論理上均有瑕疵，且不足以作為駁回原告聲請之理
由，茲分述如下：（一）就上述第一點而言，財政部訴願決定書及行政院決定書中均
引用中科院八十一年訓誠字第一六八七三號函：「本院於年度開始即訂有各項研究計
畫，並按照研究計畫逐月實施。各項研究計畫除一般經費外，為獎勵人員竭盡心智參
與研發工作，另編列研發人員研究補助費及技術津貼。為便利作業，研發人員研究補
助費係採按月發放方式，再經成本歸戶手續，回歸計畫預算內（研究補助費採個案給
付，必將增加人力及作業之負擔，不符經濟效益）」。並依此推論「中科院給付非軍
職員工之「品位加給」及「技術津貼」之所得，屬經常性補助費給與，且依職等按月
定額支給，為「提供勞務所取得之報酬」而認定「核非免稅之研究補助費所得，乃屬
應課稅之薪資所得，殆無疑義」。簡之，行政院係以「悉依該院所訂品位加給支給標
準表之等級，每月按級定額領取」或「薪資」等形式將系爭所得認定為「提供勞務所
取得之報酬」，而引用所得稅法第四條第八款的但書為行政院決定書系爭為應稅判定
的基礎。然而，行政院卻對其再三引用之一六八七三號函中所稱「為便利作業，研發
人員研究補助費係採按月發放方式．．．（研究補助費採個案給付，必將增加人力及
作業之負擔，不符經濟效益）」等未加以審酌，也未有任何辯駁及說明，顯有贊同之
意。按中科院如此之說法，明顯表示「品位加給」及「技術津貼」之所以採按月給付
之方式，純為便宜之計，以免破壞經濟效益，造成不必要之負擔，其本質仍應為第一
六八七三號函所謂「為獎勵人員竭盡心智參與研發工作」之「研究補助費」無誤。對
此行政機關也未有反對之意，顯已表贊同。（二）行政機關一再以「凡定期給付即為
報酬」之推論作為應稅之唯一理由。惟所謂「報酬」法律上並未以定期給付之方式作
為要件，行政機關的作法，顯係超越法條文義之解釋，不符法律的解釋「始於文義，
亦終於文義」之原則，實不足採。且觀乎所得稅法第四條第一款「現役軍人之『薪』
餉」，雖有「薪資」之形式，但仍屬於免稅範圍：同法第十四條第一項第三類雖列「
薪資」應課稅，但也於同類第二款中明文表示「依第四條規定免稅之項目，不在此限
」。凡此種種，均足以顯示：是否為報酬，並不以是否按月給付為要件；應稅或免稅
，亦與是否為「薪資」之名稱無關。總之，所得之名稱與形式均非足以認定為應稅之
理由，應視所得之實質為何而定。財政部訴願決定書及行政院決定書所持之理由，實
不足以推論出應稅之結論。再就法律之目的解釋而論，依所得稅法第四條第八款之立
法目的視之，其旨顯在在鼓勵研發以增進全民之福祉，中科院所研發者，乃涉及國家
安全、全民福祉之國防科技為行政院與財政部所不爭。中科院需要之技術水準明顯需
要獎勵誘因以利中科院任務之遂行。此即足以顯示系爭之品位加給合乎所得稅法第四
條第八款之要旨，為依法免稅。而財稅機關僅以作業程序否決其免稅，實為超越母法
之要旨，其解釋有違法之虞，自為不當引用。（三）其次，就第二點而論，行政院決
定書中以「本件原處分機關發單補徵稅款，並未逾前揭稅捐稽徵法第二十一條所定核
課期間，所稱基於信賴利益不宜追溯補徵等節，殊無足採」。來回應原告一再強調「
國稅局自六十八年至八十二年默認中科院依法免稅的事實，已足以形成人民之信賴」
之信賴利益保護原則之主張。實則，若認為「凡未逾稅捐稽徵法第二十一條即合乎人
民信賴」為真，是否表示，即使是信賴納稅時政府規定之法令而依法納稅之人民，在
五年之內，仍持續活在因政策或解釋改變，隨時可能被追溯補稅的陰影中﹖且即使被
追補，也並不破壞其信賴利益﹖行政機關如此對「信賴利益」的詮釋，顯有偏差，也
明顯違反「不利處分為不溯及既往」之行政原理。按稅捐稽徵法第二十一條之要旨乃
在限制追溯期限，不宜認定「凡未逾第二十一條即合乎人民信賴利益」。所謂「信賴
利益」，在本案而言，係人民在納稅當時，信賴政府及法律之規定而依法納稅，即應
受到保護，而不受將來法令變更之影響。原告對系爭年度之所得稅已完全按當時法律
與政府認可、要求之標準，誠實地完成納稅，若仍被追補，將毫無信賴利益之保護可
言。行政法院七十六年判字第四七四號判決亦充分說明此要旨：「不管行政機關之決
定是否合法除了重大且明顯之瑕疵或其違法係可歸責於納稅義務人外，行政機關之行
為一經表露於外，人民通常會對其所造成法律狀態之存續寄以信賴，並以之作為行為
依據，此種依據之信賴，應受保護，否則人民將生活於一不確定之法律狀態中」。（
四）最後就第三點而言，行政院決定書中以「此類案件經八十六年度判字第十二號及
第七十五號等判決駁回在案，遂駁回其訴願，經核並無不妥」。 經查八十六年第七
十五號判決為原告王秀桂八十三年度綜合所得稅結算申報，要求退還稅額之訟。系爭
為八十年所得稅之事宜，行政院無視於系爭期間仍「為財稅主管機關授權中科院做決
定依法免稅，並不作為之默示同意」與確定應稅之行政命令尚未下達之狀態。第七十
五號等判決與本案系爭有時間、背景全然不同，行政院決定書引喻失當，自當捨棄。
為此請撤銷原處分及一再訴願決定，以維權益，並符法治等語。
被告答辯意旨略謂︰本件原告為中科院非軍職員工，八十二年度領取中科院薪資所得
中有二八九、八七二元屬「科技品位加給」或「技術津貼」，為原告所不爭，而查中
科院之預算雖分別依計畫編列人事費支應其員工之各項給與，但實際上領受「科技品
位加給」或「技術津貼」之非軍職人員，無論配屬之單位或參與不同計畫，悉依該院
所訂「科技人員品位加給支給標準」、「技術員薪給標準表」之等級，每月按級定額
領取「科技品位加給」或「技術津貼」。又中科院與聘僱人員之約定事項亦載明「薪
給」除實物代金及眷補費外，包括全部給與，此業經財政部台灣省北區國稅局派員赴
中科院現場查閱資料瞭解無誤，並為中科院八十一年十一月三日八十一訓誠字第一六
八七三號函中所明示，是系爭「科技品位加給」或「技術津貼」自始即屬薪資所得，
即應依法合併申報繳稅。本局依法辦理補徵，並無不合，請予維持等語。
    理  由
按中華民國政府或外國政府，國際機構、教育、文化、科學研究機構、團體，或其他
公私組織，為勵進修、研究或參加科學或職業訓練而給與之學金及研究、考察補
助費等所得，免納所得稅。但受領之學金或補助費，如係為授與人提供勞務所取得
之報酬，不適用之，為行為時所得稅法第四條第八款所規定。又凡公、教、軍、警、
公私事業職工薪資及提供勞務者之所得，為薪資所得，該項所得之計算，以在職務上
或工作上取得之各種薪資收入為所得額；前項薪資包括薪金、俸給、工資、津貼、歲
費、金、紅利、各種補助費及按月或按年分期給付之退休金或養老金。但為雇主之
目的，執行職務而支領之差旅費、日支費及加班費不超過規定標準者，及依同法第四
條規定免稅之項目，不在此限，復為同法第十四條第一項第三類所明定。本件原告八
十二年度綜合所得稅結算申報，被告初查以其漏報取自中科院之薪資所得二八九、八
七二元，乃核定補徵稅額一四、八七三元。原告不服，以系爭所得係研究補助費，依
國防部、財政部協議，八十四年以前所領之研究補助費免稅，不應追溯而悖信賴原則
，且被告未對扣繳義務人追繳，亦有不合云云，申經復查結果，以原告八十二年度領
取自中科院薪資中之二八九、八七二元屬品位加給，為其所不爭，而中科院之預算雖
分別依計畫編列人事費支應員工之各項給與，然領受科技品位加給或技術津貼之非軍
職人員，無論配屬之單位或參與不同計畫，悉依該院所訂「科技人員品位加給支給標
準表」「技術員薪給標準表」之等級，每月按級定額領取科技品位加給或技術津貼。
中科院聘僱人員之約定事項亦載明薪給除實物代金及眷補費外，包括全部給與，業經
財政部台灣省北區國稅局所屬大溪稽徵所赴中科院查閱資料瞭解無誤，並為中科院八
十一年十一月三日八十一訓誠字第一六八七三號函所明示，系爭品位加給自始即屬薪
資所得，自應依法合併申報繳稅，原核定並無不合，乃未准變更，駁回復查之申請。
揆諸首揭規定，尚無違誤。訴願、再訴願決定遞予維持，均無不合。原告起訴主張：
中科院八十一年訓誠字第一六八七三號函已說明研究補助費採按月發給，係因便利作
業之故，不能因此認係薪資。況所得稅法並未以按月給付為報酬之要件，研究補助費
在於鼓勵國防科技研發，符合所得稅法第四條第八款免稅要件。又研究補助費自六十
八年至八十二年間均未核課所得稅，被告已默示免稅，有信賴保護原則適用，不應再
追溯課稅，以未逾核課期間為藉口。至於再訴願決定所引判決，與本案不同，不足拘
束本案云云。惟按諸首引所得稅法規定，已明示薪資所得之定義，凡公教、軍、警、
公私事業職工薪資及提供勞務之所得，均屬之。此項薪資所得除法定免稅者外，均屬
應稅之個人綜合所得。查系爭所得係原告以中科院非軍職員工身分而領受之品位加給
或技術津貼，雖以研究補助費為名，但並非因參與研究投入心力而獲致，而是如中科
院其他非軍職人員實際上領受「品位加給」或「技術津貼」之情形，無論配屬之單位
參與不同研究計畫，均依該院所訂「科技人員品位加給支給標準表」、「技術員薪給
標準表」之等級，每月按級定額領取。足見中科院發給此項品位加給或技術津貼係如
薪資般，人人可得，以其為中科院服勤務之故，即屬因提供勞務所取得之報酬，依所
得稅法第四條第八款但書規定，不在免稅範圍。依同法第十四條第三款，第十三條規
定，自應列報為個人綜合所得總額中，課徵綜合所得稅，原告僅以系爭所得以研究補
助費為名發給，即謂免稅，自非可採。又所以應認係應稅薪資所得，並非以每月發給
為要件，尚不因中科院函云每月發給為便宜作業，即認不符合應稅要件。又按租稅法
律主義，乃課稅原則之一，課稅固應有法律依據，免稅亦同。此觀諸所得稅法就免稅
所得採列舉規定，非該法所定免稅之所得，均應核課所得稅（第二、三條）等情，亦
可窺知。系爭所得依法應稅，已如上述，縱稽徵機關久未課稅，並不能認有免稅之默
示，否則無異認行政不作為得創設免稅內容，殊與租稅法律主義有違。又被告僅消極
的未予核課，其課稅要件仍然存在，未予原告有任何免稅之利益，無信賴基礎事實，
不成立信賴保護原則。既未逾核課期間，被告予以核課，與法無違。本案乃所得稅之
核課，與有無經扣繳義務人扣繳，原告僅得以扣繳稅款抵付應納稅款（抵付有餘則退
稅）之情形不同，尚不能以未經扣繳，應向扣繳義務人追繳，不得逕向原告課稅為辯
。至於本院八十六年判字第十二號、第七十五號判決如何，均屬個案，本案之判斷無
待引用該二判決，再訴願決定併據該二判決論斷，縱有未當，不影響本案判斷。起訴
意旨非有理由。末查八十七年十月二十八日修正公布行政訴訟法第三百零八條第二項
規定，本法條正條文施行日期，由司法院以命令定之。茲尚未施行，原告請依新法審
理，無從准許。附予指明。
據上論結，本件原告之訴為無理由，爰依行政訴訟法第二十六條後段，判決如主文。
中    華    民    國     八十八      年      五      月       六        日
                    行 政 法 院 第 三 庭
                                審 判 長 評  事      曾  隆  興
                                         評  事      林  家  惠
                                         評  事      高  啟  燦
                                         評  事      蔡  進  田
                                         評  事      鄭  淑  貞
右  正  本  證  明  與  原  本  無  異
                                         法院書記官  郭  育  玎
中    華    民    國     八十八      年      五      月       七        日
